臺灣高等法院刑事判決　　　　　　　　100年度上訴字第456號
上　訴　人
即　被　告　　蔡炳泉
選任辯護人　　朱柏璁律師
上列上訴人因偽造文書等案件，不服臺灣臺北地方法院99年度訴
字第1273號，中華民國99年12月14日第一審判決（起訴案號：臺
灣臺北地方法院檢察署98年度偵字第13739號），提起上訴，本
院判決如下：
    主  文
原判決撤銷。
蔡炳泉共同犯行使偽造私文書罪，處有期徒刑壹年肆月，減為有
期徒刑捌月。附表編號(一)所示偽造文書上之「文富興業股份有限
公司」、「謝有志」之印文共拾肆枚，均沒收之。
    事  實
一、緣劉文軒為址設臺中市○○路○段100之4號5樓之點燈實業有
    限公司（下稱點燈公司）負責人，為從事業務之人。蔡炳泉
    於民國（下同）95年間，經由劉拍達之介紹，得知點燈公司
    營運不佳，負責人劉文軒欲將該公司出售，遂於95年8月25
    日前之某日，在其所經營之喜樂多生活科技有限公司（下稱
    喜樂多公司）臺中市辦公室內，透過劉嘉裕向劉文軒表示，
    在收購點燈公司後，欲將該公司遷往臺北市發展，希望在點
    燈公司辦理變更登記前，先以點燈公司及劉文軒名義在臺北
    市購置房地產，之後再辦理公司變更登記及房地產所有權移
    轉，劉文軒旋即應允之。詎其2人均知悉點燈公司於94年、9
    5年1月至6月間之營收均呈虧損狀態，係屬營業異常之公司
    ，且點燈公司及劉文軒本人均不具備向金融機構申辦貸款之
    條件，亦無繳付本息之意思，而文富興業股份有限公司（下
    稱文富公司）興建位於臺北市○○區○○街37號8樓之1及8
    樓，出售價格各為新臺幣（下同）1069萬2690元、1746萬86
    80元（總計2816萬1370元），竟謀議以不實之點燈公司94年
    度、95年1月至6月損益表及資產負債表、劉文軒個人不實之
    存摺明細，並以虛報上開房地產購買價格方式，向金融機關
    超額貸款，從中獲取貸款390萬元，而共同基於行使偽造、
    變造私文書、以不正當方法使財務報表發生不實之結果及意
    圖為自己不法所有而詐欺之犯意聯絡，推由劉文軒以其個人
    名義並代表點燈公司，於95年8月25日，以上開價格向文富
    公司購買臺北市○○區○○街37號8樓之1、8樓之房地產後
    （8樓之1買受人為劉文軒，8樓買受人為點燈公司），與蔡
    炳泉於95年8月25日後某日，偽造附表編號(一)所示之不動產
    買賣契約書，並於契約書上偽造「文富公司」及該公司負責
    人「謝有志」名義之印文共14枚，足以生損害於文富公司及
    謝有志；復以更換存摺內頁明細之方式，變造載有如附表編
    號(二)「文書內容欄」所示內容之劉文軒（起訴書誤載為「點
    燈公司」，應予更正）之臺灣銀行帳號00000000000號帳戶
    之存摺內頁明細影本，足以生損害於臺灣銀行；並於如附表
    編號(三)、(四)所示劉文軒業務上登載、屬財務報表之損益表及
    資產負債表上，記載如附表編號(三)、(四)「文書內容欄」所載
    之不實事項，繼由劉文軒前往設於臺北市松山區○○○路○
    段202之1號之合作金庫松興分行，持附表所示之文件一併向
    該分行不知情之承辦人員廖偉超（負責辦理劉文軒貸款申請
    ）、吳嘉容（負責辦理點燈公司貸款申請）行使之，向合作
    金庫松興分行申辦房屋貸款、購建企業用建築物貸款暨消費
    性貸款，足以生損害於文富公司、謝有志、臺灣銀行、合作
    金庫松興分行。劉文軒並向該分行承辦人員佯稱：「點燈公
    司營運狀況良好，將於臺北設立分公司，故以總價5464萬60
    00元之代價購買辦公室，擬將營業重心移轉至臺北」云云，
    蔡炳泉復指示不知情之劉金和擔任上開貸款案之連帶保證人
    ，致使合作金庫松興分行之承辦人員，誤信劉文軒與點燈公
    司向文富公司購買上開房地產之交易價款，總計為5764萬60
    00元，以及點燈公司之營運正常，劉文軒及點燈公司均具備
    申辦上開貸款之條件，而同意以蔡炳泉、劉文軒虛報之房地
    交易價格5764萬6000元之8成計算，核准貸與劉文軒房屋貸
    款1400萬元、點燈公司購建企業用建築物貸款2490萬元及消
    費性貸款100萬元，並於95年9月11日如數撥款總計3990萬元
    ，蔡炳泉、劉文軒從中合計詐得390萬元，其中劉文軒分取
    50萬元之報酬，蔡炳泉則獲取340萬元。其2人詐得上開款項
    後，僅繳納數期利息，即未再繼續繳付，合作金庫始驚覺受
    騙（劉文軒與蔡炳泉共犯本件行使偽造文書等罪行，業經原
    審以簡式審判程序審結）。
二、案經法務部調查局臺北市調查處報請臺灣臺北地方法院檢察
    署檢察官偵查起訴。
    理  由
壹、證據能力部分：
一、按被告以外之人於審判外之言詞或書面陳述，除法律有規定
    者外，不得作為證據，刑事訴訟法第159條第1項定有明文，
    此即學理上所稱「傳聞證據排除法則」。又被告以外之人於
    審判外之陳述，雖不符同法第159條之1至第159條之4之規定
    ，而經當事人於審判程序同意作為證據，法院審酌該言詞陳
    述或書面陳述作成時之情況，認為適當者，亦得為證據。當
    事人、代理人或辯護人於法院調查證據時，知有第159條第1
    項不得為證據之情形，而未於言詞辯論終結前聲明異議者，
    視為有前項之同意，此則據同法第159條之5規定甚明。鑒於
    採用傳聞證據排除法則重要理由之一，係因傳聞證據未經當
    事人之反詰問予以覈實，若當事人願放棄對原供述人之反對
    詰問時，原則上即可承認該傳聞證據之證據能力。而揆諸我
    國刑事訴訟法第159條之5之立法理由，除參照前述傳聞證據
    排除法則之基本法理外，亦參考日本刑事訴訟法第326條之
    立法例，查日本刑事審判實務之運作，有關檢察官及被告均
    同意作為證據之傳聞書面材料或陳述，可直接援引該國刑事
    訴訟法第326條作為傳聞例外之法律依據，僅在檢察官與被
    告或其辯護人不同意之情況下，乃須根據其他傳聞例外規定
    ，俾以斟酌該等傳聞書面材料或陳述是否具有證據能力，在
    當事人間無爭執之案件中，傳聞證據基本上均可依據前引規
    定提出於法院使用。據此，我國刑事訴訟法第159條之5之適
    用應可作同上之解釋。公訴人、被告及其辯護人就本件判決
    所引之被告以外之人於審判外之陳述（不包含劉文軒、劉拍
    達及劉金和於調查局之陳述），於本院言詞辯論終結前均未
    表示異議（本院100年3月28日準備程序筆錄第3頁至第9頁、
    100年5月3日審判筆錄第7頁至第13頁），而本院審酌上開傳
    聞證據作成時之情況，核無違法取證及證明力明顯過低之瑕
    疵，為證明犯罪事實所必要，亦認為以之作為證據為適當，
    根據上開規定及說明，作為本件判決認定被告犯罪事實之被
    告以外之人於審判外陳述是否屬於傳聞之例外，無庸先行考
    量刑事訴訟法第159條之1第2項、第159條之2、第159條之3
    等規定，得逕依同法第159條之5規定作為證據。
二、又按被告以外之人於審判外之言詞或書面陳述，除法律有規
    定者外，不得作為證據，刑事訴訟法第159條第1項定有明文
    。證人劉文軒、劉拍達及劉金和於調查局詢問時所為陳述，
    業經被告及辯護人於本院行準備程序時以傳聞證據為由，認
    無證據能力（本院100年3月28日準備程序筆錄第2頁至第3頁
    、第6頁至第7頁），復無同法所定傳聞證據例外得作為證據
    之情形，故證人劉文軒、劉拍達及劉金和於調查局詢問時所
    為之證述，依法無證據能力。
貳、得心證之理由：
一、訊據上訴人即被告蔡炳泉固坦承：伊知點燈公司購買2間房
    屋辦貸款之事，伊亦有兒子蔡光曜駕車搭載劉文軒去臺北辦
    貸款，點燈公司與劉文軒前開貸款所得部分款項轉入喜樂多
    公司帳戶等情不諱（原審卷第36頁、本院100年3月28日準備
    程序筆錄第2頁、100年5月3日審判程序筆錄第16頁），矢口
    否認有何參與上開偽造文書、詐欺等犯行，於原審審理時辯
    稱：是劉嘉裕透過劉拍達購買點燈公司，伊沒有參與劉嘉裕
    買點燈公司的事情，劉文軒來的辦公室是喜樂多公司跟劉嘉
    裕經營大造鐳公司之合署辦公室，不是喜樂多公司專屬的辦
    公室，劉嘉裕等人要以點燈公司名義購屋並向合作金庫松興
    分行辦理貸款，劉文軒向伊借車北上對保，伊不敢出借車輛
    ，才要兒子蔡光曜開車載他北上，對保後的第2天，劉嘉裕
    、劉拍達、劉文軒、劉金和人均陸續到場，不知何人拿出10
    0萬元，他們4人各分得5萬元，其餘款項是劉嘉裕給伊清償
    借款之用，之後劉嘉裕又叫人匯款至喜樂多公司，共還300
    餘萬元，伊並沒有參與買屋辦貸款的事情云云；其於本院審
    理時辯稱：點燈公司是劉嘉裕透過劉拍達介紹買的，伊完全
    沒有接觸，錢轉入喜樂多公司的帳戶，是因為劉嘉裕欠伊約
    600萬元，而還款300多萬元，伊知道劉嘉裕透過點燈公司買
    了兩個房子辦貸款，伊讓兒子蔡光曜開車載劉文軒辦對保，
    是因為如果貸款辦快一點，伊也可以早些拿到劉嘉裕欠伊的
    錢云云（原審卷第36頁、本院100年3月28日準備程序筆錄第
    2頁、100年5月3日審判程序筆錄第16頁）。
二、經查，劉文軒於95年8月25日以其個人名義及其所經營之點
    燈公司名義，各以1069萬2690元、1746萬8680元（總計2816
    萬1370元）之價格，向文富公司購買臺北市○○區○○街37
    號8樓之1、8樓之房地；復持如附表所示偽造買賣契約書、
    變造劉文軒存摺明細及內容不實之損益表、資產負責表等文
    件，前往臺北市松山區○○○路○段202之1號之合作金庫松
    興分行，向該分行承辦人員廖偉超、吳嘉容行使之，申辦房
    屋貸款、購建企業用建築物貸款暨消費性貸款，並由證人劉
    金和擔任上開貸款案之連帶保證人，嗣經該分行審核後，以
    如附表編號(一)所示之不動產買賣契約書上所載之買賣價金57
    64萬6000元之8成計算，核准貸與劉文軒房屋貸款1400萬元
    、點燈公司購建企業用建築物貸款2490萬元及消費性貸款10
    0萬元，並於95年9月11日如數撥款總計3990萬元等情，業據
    證人劉文軒證述綦詳（原審卷第59頁至第65頁），核與證人
    劉金和、謝有志、黃炳榮、潘進甫、張恩智、許麗玉、陳正
    吉、吳嘉容證述前開劉文軒、點燈公司購置房地申辦貸款等
    情節大致相符（偵查卷第42頁至第44頁、第46頁、第47頁至
    第49頁、第50頁至第51頁、偵查卷第61頁至第63頁、第70頁
    至第72頁、調查卷(一)第1頁至第8頁、第29頁至第33頁、第36
    至第44頁、第84頁至第88頁、第105頁至第107頁、第108頁
    至第111頁、第114頁至第117頁），並有合作金庫松興分行
    一般授信申請書、消費者貸款申請書、授信申請暨批覆書、
    消費者貸款申請暨批覆書、新承作授信案件陳報總行核准准
    事項項申請暨批覆表、徵信報告表、不動產調查表、授信客
    戶在各行庫借款暨違約背信紀錄明細表、同一自然人資料檔
    、聯徵查詢結果、第一類票據信用資料查覆單、新申請案件
    帳務資料查詢（借款戶、保證人、董監事）、如附表所示之
    文書、梧州街金鑽石商業城置產企劃書、點燈公司變更登記
    表、基本資料查詢、臺中市政府營利事業登記、資料表、個
    人資料表、劉文軒所有之臺灣銀行帳戶存摺影本、聲明書、
    點燈公司92至94年度營利事業所得稅結算申報書、94年度暨
    95年1月至6月營業人銷售額與稅額申報書；證人謝有志提供
    之文富公司梧州街出售明細、不動買賣契約書、統一發票在
    卷可稽（調查卷(三)第1頁至第24頁、第32頁至第33頁、第35
    頁至第44頁、第55頁至第63頁、第80頁、第85頁至第89頁、
    第91頁至第99頁、第100頁至第124頁、第417頁、第430頁至
    第431頁、第443頁、第450頁至第451頁、調查卷(一)第181頁
    、第214頁至第222頁）。且劉文軒與點燈公司向合作金庫松
    興分行95年9月11日貸得之款項中，於95年9月12日即轉出其
    中270萬元至喜樂多公司，亦有合作金庫銀行各類存款分戶
    交易明細表、匯款申請書影本各1件在卷可稽（調查卷(一)第1
    6頁、第21頁）。又證人即文富公司黃炳榮亦證稱：購買戶
    與文富公司之買賣契約書，由購買戶先用印，交與張恩智拿
    到文富公司用印，附表編號(一)所示之買賣契約書伊沒有看過
    ，亦不曾代表文富公司簽訂該契約，該契約書上文富公司之
    印鑑章非文富公司所有，不知為何有2份契約等語；核與證
    人即文富公司負責人謝有志稱：附表編號(一)買賣契約書上之
    文富公司印鑑章非文富公司所有等語相合（調查卷(一)第86頁
    至第87頁、第31頁），堪信劉文軒以偽造附表編號(一)之買賣
    契約書、變造附表編號(二)之劉文軒存摺影本明細、內容不實
    之附表編號(三)、(四)之損益表、資產負債表，向合作金庫松興
    分行承辦人行使，使該承辦人陷於錯誤，而核准貸放款項得
    手。
三、又查，證人劉文軒於原審審理時證稱：伊是點燈公司的負責
    人，點燈公司轉讓事宜是由劉拍達、劉嘉裕帶伊去被告開設
    的公司內談，是被告要買點燈公司，於是就在公司裡寫了1
    份委託書，委託劉拍達、劉嘉裕負責接洽此事。當時要以點
    燈公司名義辦理貸款，但若公司負責人變更，之前點燈公司
    的業績就不算，於是要伊配合他們辦貸款，等到8個月之後
    ，再把點燈公司過戶給他們。因此，伊就授權劉拍達處理。
    當時是在被告公司裏談的，被告在辦公室內，伊等在辦公室
    客廳談，劉嘉裕進去跟被告報告後，再出來告訴伊答案。貸
    款的事也是被告跟劉嘉裕說談好就好，再由伊寫聲明書跟對
    保，對保及貸款核撥下來後，也都是在喜樂多公司集合，由
    被告公司的會計與伊一起去提款，伊只拿走50萬元，餘款伊
    不知道轉到哪個帳戶去，利息繳納不正常，伊有透過劉拍達
    、劉嘉裕或直接與被告聯絡，詢問被告為何沒有繳利息，被
    告說他會去處理等語（原審卷第60頁至第64頁）；而證人即
    貸款保證人劉金和亦證稱：事情都是被告在處理的，伊受被
    告之託當保證人，伊不用繳錢，只負責簽名，去銀行簽名時
    才見到劉文軒等語（偵查卷第50頁）。且被告亦供承：上開
    核貸款項中有300餘萬元給伊一情，已如前述；再參以合作
    金庫松興分行核撥款項合計3990萬元，其中核貸與點燈公司
    之2490萬元與100萬元之部分款項，於95年9月11日轉撥共15
    72萬1900元撥予文富公司（其中1239萬元為文富公司代償與
    中聯信託投資股份有限公司）；另有627萬元於95年9月11日
    轉與為文富公司代銷之秋宏建設股份有限公司；再於95年9
    月12日轉出其中270萬元與喜樂多公司，及劉文軒以現金提
    領110萬元；而95年9月11日核貸予負責人劉文軒1400萬元部
    分款項，其中同日轉撥共962萬3500元與文富公司（其中766
    萬元為文富公司貸與中聯信託投資股份有限公司），另有42
    7萬7000元轉與秋宏建設股份有限公司，及劉文軒於95年9月
    12日提領現金10萬元，而先後轉出、提領殆盡等情，亦有合
    作金庫松興分行授信戶點燈公司、貸放後之資金流向、交易
    明細附卷足憑（調查卷(一)第277頁至第284頁、第346頁至第3
    49頁）。足見被告參與本件犯行明確。復衡諸被告供承：劉
    文軒要借車北上對保，伊不信任劉文軒，乃指示其子蔡光曜
    開車載劉文軒北上對保等語。倘若被告與前開偽造文等進行
    房屋超貸一事無涉，以臺北、臺中交通往來便捷，劉文軒何
    須向被告借車北上？被告亦可不理會劉文軒借車之舉，何需
    慎重其事，令其子蔡光曜駕車載送劉文軒前往合作金庫松興
    分行辦理對保之事？益徵被告確有參與前揭行使偽造文書等
    犯行。其前開置辯，要屬事後卸責之詞，洵無足採。至合作
    金庫核撥貸款3990萬元，其中僅有270萬元轉匯喜樂多公司
    帳戶內，已如前述；而劉文軒在喜樂多公司會計陪同下，於
    95年9月12日共提領共120萬元現款，僅取走其中50萬元；參
    照被告坦承取得300餘萬元，堪認劉文軒領得現金中之70萬
    元亦歸被告所得，因此被告分取340萬元。
四、雖證人劉拍達於原審審理時雖改稱：劉文軒是點燈公司之負
    責人，因股東間有爭執，劉文軒不打算繼續經營公司，友人
    介紹劉嘉裕買公司，伊帶劉文軒到劉嘉裕的公司，將點燈公
    司以25萬元賣給劉嘉裕，買方只有劉嘉裕1人，被告並沒有
    參與本件交易過程，而與本件買賣無關等語（原審卷第27頁
    、第58頁）。惟證人劉嘉裕於本院審理時否認向劉文軒購買
    點燈公司（本院100年5月2日審判程序筆錄第6頁）；且被告
    向劉文軒購買點燈公司，並要求以劉文軒及點燈公司名義，
    購買前開房地後，執如附表所示不實內容之文書，向合作金
    庫松興分行超額貸款等情，業經認定如前，已難認證人劉拍
    達上開證述為真。況證人劉文軒亦明確證稱：買主就是被告
    ，因為被告在商場上是有知名度及信用度的人，如果買主是
    劉嘉裕，伊沒有信心將公司賣給他，因為劉嘉裕本身就是負
    債很多的人，怎麼可能去買公司等語（原審卷第60頁）；再
    劉文軒委託劉拍達處理點燈公司買賣事宜及一切銀行作業、
    股東入股相關事宜，亦有被告於原審提出之授權書影本1紙
    可證（原審卷第43頁），而該授權書中，劉嘉裕為見證人或
    保證人（「見」經刪改為「保」），亦有證人劉嘉裕於本院
    審理時證述明確（本院100年5月2日審判程序筆錄第5頁）。
    衡諸常情，倘案外人劉嘉裕確為點燈公司之買受人，理應由
    劉文軒與劉嘉裕簽立買賣契約，再共同委託劉拍達代為處理
    點燈公司買賣等事項，豈須迂迴擔任證人劉拍達之保證人或
    見證人？而證人劉拍達尚積欠被告債務一節，亦經被告供承
    及證人劉拍達證述在卷，並有劉拍達欠款明細影本1件可佐
    （原審卷第26頁反面、第58頁反面、第25頁），則其前揭有
    利於被告之證言，要屬迴護被告之詞，顯無足採。
五、再被告辯稱：上開匯入喜樂多公司之款項是劉嘉裕清償借款
    之錢，並非參與詐欺犯行所分得之款項等語。然查，關於劉
    嘉裕積欠被告之債務金額，被告先於偵查中供述：300餘萬
    元等語，於原審審理時復提出明細表，表明劉嘉裕所積欠之
    款項，支票借票部分為3335萬3300元，現金則為220萬7000
    元等情，所述前後已不一致；而證人劉嘉裕於本院審理時證
    稱：伊與被告合夥經營喜樂多公司，伊提供辦公室，資金由
    被告掌控，伊但不知被告出資多少錢，伊離開公司前、後，
    亦未與被告之間結算，伊不知因此積欠被告多少錢等語（
    100年5月2日審判程序筆錄第4頁、第5頁、第7頁）；且被告
    自始除上開明細表外，亦未提出任何借款證明，已難認其所
    述為真。況以，被告劉文軒以附表所示不實文件，向合作合
    庫松興分行申貸，而合作金庫松興分行於95年9月11日核撥
    款項合計3990萬元至劉文軒、點燈公司之帳戶後，除於同日
    將其中部分之款項2534萬5400元與文富公司等，支付上開房
    地產之價金外，其餘款項則由劉文軒與喜樂多公司不知名之
    會計小姐於同年月12日，一同前往臺中文心路之合作金庫，
    將剩餘款項則以現金提領朋分或轉帳270萬元至被告喜樂多
    公司而提領殆盡等情，復據證人劉文軒證述明確（原審卷第
    64頁），並有上開合作金庫松興分行授信戶點燈公司、劉文
    軒貸放後之資金流向、交易明細、匯款申請書附卷可按（調
    查卷(一)第277頁至第284頁、第346頁至第349頁）。倘該等款
    項確係劉嘉裕用以清償所積欠之款項，衡諸常情，理應以劉
    嘉裕名義匯款，以資作為清償證明，何以上揭匯款申請書上
    之匯款人竟為點燈公司，故難認上開款項係劉嘉裕用以清償
    被告之金錢。被告上開所辯，亦與常理有悖，洵非可採。又
    被告於本院審理時，另請求傳喚證人劉拍達、吳嘉容、潘進
    甫、張恩智等人，惟證人劉拍達已於原審時作證明確，無再
    事傳喚之必要；而證人吳嘉容、張恩智、潘進甫業於檢察官
    訊問時到庭作證明確，且被告係聲請證人吳嘉容、張恩智、
    潘進甫證明被告未參與點燈公司申辦貸款一事，然此經證人
    吳嘉容、張恩智、潘進甫於檢察官訊問時未曾證述見被告到
    場申辦或參與貸款在卷，已屬有利於被告之證據，復與本院
    認定被告未至合作金庫申辦貸款或遞交貸款文件之事實相合
    ，核俱無再傳之必要，併此指明。
六、綜合上情，被告確與劉文軒，共同以如附表所示不實之文件
    ，向合作金庫松興分行，為上開超額貸款之行為，業經認定
    如前。而被告與劉文軒向合作金庫松興分行申辦前開貸款時
    ，除由被告指示不知情之證人劉金和擔任連帶保證人外，並
    提供上開房地設定抵押與合作金庫松興分行一節，亦據劉文
    軒證述明確，俱如前述，則合作金庫上開貸放款後，即將實
    際買賣房地價款，撥付與文富公司或代銷之秋宏建設股份有
    限公司等，足見被告與共犯劉文軒於上開房地超貸390萬以
    外部分，皆無不法所有之意圖，是被告與劉文軒共向合作金
    庫詐得之金額為390萬元。本件事證明確，被告犯行堪以認
    定，應依法論罪科刑。
參、論罪科刑及撤銷改判之理由：
一、按商業會計法第71條第1款之填製不實會計憑證罪，犯罪主
    體必須為商業負責人、主辦及經辦會計人員或依法受託代他
    人處理會計事務之人員，係屬因身分或特定關係始能成立之
    犯罪。又商業會計法第4條規定：「本法所定商業負責人之
    範圍，依公司法、商業登記法及其他法律有關之規定。」）
    ，而公司法第8條規定：「本法所稱公司負責人：在無限公
    司、兩合公司為執行業務或代表公司之股東；在有限公司、
    股份有限公司為董事。公司之經理人或清算人，股份有限公
    司之發起人、監察人、檢查人、重整人或重整監督人，在執
    行職務範圍內，亦為公司負責人」。次按商業會計法第28條
    第1項之規定，商業通用之財務報表分為：資產負債表、損
    益表、現金流量表、業主權益變動表或累積盈虧變動表或盈
    虧撥補表及其他財務報表等五種，商業負責人以不正當方法
    ，使公司之資產負債表發生不正確之結果，應成立商業會計
    法第71條第5款之罪，且為刑法第216條、第215條行使業務
    上登載不實文書罪之特別規定，應優先適用（最高法院94年
    度臺上字第7121號判決意旨參照）。
二、是核被告所為，係犯商業會計法第71條第5款之罪、刑法第2
    16條、第210條之行使偽造、變造私文書罪、第339條第1項
    之詐欺取財罪。而偽造印文之部分行為，應為偽造文書之全
    部行為吸收；偽造、變造私文書之低度行為，應各為行使之
    高度行為所吸收，俱不另論罪。檢察官起訴認被告就附表編
    號(三)、(四)所示登載不實之損益表、資產負債表部分，亦係犯
    刑法第216條、第210條之行使偽造私文書罪，容有未洽（參
    最高法院94年度臺上字第7121號判決意旨）。被告與劉文軒
    間，就上開行使偽造、變造私文書、詐欺取財犯行，有犯意
    之聯絡及行為之分擔，應依刑法第28條規定，論以共同正犯
    ；而劉文軒為點燈公司之唯一股東暨董事，揆諸前開說明，
    為商業會計法所規定之商業負責人，有據實填載會計憑證之
    義務，為從事業務之人，而點燈公司於94年度、95年1月至6
    月之營收均呈虧損狀態，係屬營業異常之公司，竟仍製作如
    附表編號(三)、(四)所示內容不實之點燈公司損益表、資產負債
    表，而表明點燈公司營業正常，具備申辦貸款之條件。而被
    告雖非點燈公司之負責人、商業負責人，惟與具公司負責人
    及商業負責人身份之劉文軒共犯本案，依刑法第31條第1項
    規定，仍應論以正犯。又被告所犯上開行使偽造私文書罪、
    行使變造私文書罪、商業會計法第71條第5款之罪、詐欺取
    財罪，屬一行為觸犯數罪名之想像競合犯，應依刑法第55條
    之規定，從一重之刑法第216條、第210條之行使偽造私文書
    罪處斷。再因被告非點燈公司之負責人，惟審酌被告就本件
    犯行，係居於主導之地位，且其2人詐欺所得390萬元之款項
    ，除其中50萬元係由劉文軒所獲得外，其餘款項均歸被告所
    有，其以超額貸款方式，詐欺上開款項，影響金融秩序甚鉅
    ，故認無援引刑法第31條第1項前段規定，為被告減輕其刑
    之必要，併此敘明。
三、原審對被告論罪科刑，固非無見，惟查：（一）被告與共犯
    劉文軒共詐得390萬元，原判決僅扣除實際房地交易價格後
    ，逕認被告共詐取1173萬8630元，而未扣除轉匯與文富公司
    及秋宏建設股份有限公司等款項，已有未當；（二）原判決
    既認被告與共犯劉文軒有偽造印文、繼之偽造私文書與變造
    私文書而行使之行為，卻於理由漏未論以吸收關係，於法尚
    有未洽；（三）原判決附表編號一所示偽造「謝有志」之印
    文應為14枚，原判決認定為13枚，亦有未當。被告上訴，仍
    執前開陳詞指摘原判決不當，固無理由，惟原判決既有前開
    可議而無可維持，自應由本院將原判決予以撤銷改判，爰審
    酌被告知悉點燈公司之營收狀況已不佳，劉文軒與點燈公司
    不具備申辦貸款之條件，亦知以劉文軒及點燈公司名義購買
    之上開房地，實際交易價格僅2816萬1370元，竟與劉文軒共
    同偽造印文，再偽造、變造如附表編號(一)、(二)所示之文書，
    並於劉文軒製作之如附表編號(三)、(四)所示不實財務報表內，
    登載不實之事項，持向合作金庫松興分行行使，並佯稱：上
    開房地買入價格為5464萬6000元，點燈公司94年、95年上半
    年營收狀況良好，欲將營業移至臺北，故購入上開房地云云
    ，致使合作金庫松興分行承辦人員陷於錯誤，而予以超額貸
    款，從中牟利，足生損害於合作金庫松興分行對於貸放款業
    務管理之正確性，並受有上開之損害；且其犯後復否認犯行
    ，及其於上開犯行，係居於支配之地位，及其犯罪動機、目
    的、手段等一切情狀，判處如主文第2項所示之有期徒刑1年
    4月。再被告犯罪時間，係在96年4月22日前，合於中華民國
    九十六年罪犯減刑條例第2條規定，爰依法減其宣告刑至2分
    之1。另被告以文富公司名義，偽造如附表編號(一)所示之不
    動產買賣契約書，因已由劉文軒持向合作金庫松興分行行使
    ，並非被告或共犯劉文軒所有之物，故無從依法宣告沒收。
    惟如附表編號(一)所示偽造之「文富公司」、「謝有志」印文
    ，係被告與劉文軒共同偽造之印文，應依刑法第219條規定
    ，宣告沒收之。
四、不另為無罪諭知部分：
（一）公訴意旨略以：被告復於上揭時、地，與劉文軒基於犯意
      之聯絡，由劉文軒持其等共同偽造之點燈公司歷年「營業
      人銷售額與稅額申報書」、「營利事業所得稅結算申報書
      」，向合作金庫松興分行之承辦人員行使之，亦認被告此
      部分涉犯刑法第216條、第210條之行使偽造私文書等語。
（二）惟按刑法第210條之偽造文書，以無制作權之人冒用他人
      名義而制作該文書為其要件之一。查，被告於本件犯行時
      ，雖非點燈公司之股東、負責人，惟劉文軒為點燈公司之
      唯一股東兼董事，是就關於點燈公司歷年「營業人銷售額
      與稅額申報書」及「營利事業所得稅結算申報書」，劉文
      軒乃有權制作之人，縱令該等文書之內容為不實之事項，
      仍不構成刑法第210條之偽造文書。
（三）再按，刑法第215條所謂業務上登載不實之文書，乃指基
      於業務關係，明知為不實之事項，而登載於其等業務上作
      成之文書而言。公司、行號向稅捐稽徵機關申報營業稅，
      係履行其公法上納稅之義務，並非業務行為（最高法院84
      年度臺上字第5999號判決意旨參照）。準此，被告與劉文
      軒雖共同製作上開點燈公司歷年「營業人銷售額與稅額申
      報書」、「營利事業所得稅結算申報書」，並推由劉文軒
      持向合作金庫松興分行行使之。然而，上開營業人銷售額
      與稅額申報書、營利事業所得稅結算申報書，僅係營利事
      業體據以申報營業稅，履行其公法上稅之義務，並非業務
      行為，縱被告與劉文軒製作上開內容不實之「營業人銷售
      額與稅額申報書」、「營利事業所得稅結算申報書」，亦
      不得以刑法第216條、第215條之行使業務登載不實文書罪
      相繩。
（四）此外，復查無其他積極證據，足證被告有公訴人所指訴之
      前開犯行，原應為被告無罪之諭知，惟檢察官認此部分與
      前開有罪部分有一罪關係，故就此部分爰依法為不另為無
      罪之諭知，併此敘明。
據上論斷，應依刑事訴訟法第369條第1項前段、第364條、第299
條第1項前段、第300條，商業會計法第71條第5款，刑法第28條
、第216條、第210條、第339條第1項、第31條第1項前段、第55
條、第219條，中華民國九十六年罪犯減刑條例第2條第1項第3款
、第7條第1項，判決如主文。
本案經檢察官劉異海到庭執行職務。
中    華    民    國    100    年    5     月    17    日
                  刑事第十庭   審判長法  官  宋  祺
                                     法  官  林孟宜
                                     法  官  高玉舜
以上正本證明與原本無異。
如不服本判決，應於收受送達後10日內向本院提出上訴書狀，其
未敘述上訴之理由者並得於提起上訴後10日內向本院補提理由書
（均須按他造當事人之人數附繕本）「切勿逕送上級法院」。
                                     書記官  許雅淩
中    華    民    國    100    年    5     月    17    日
附錄：本案論罪科刑法條全文
商業會計法第71條
商業負責人、主辦及經辦會計人員或依法受託代他人處理會計事
務之人員有下列情事之一者，處5年以下有期徒刑、拘役或科或
併科新臺幣60萬元以下罰金：
一、以明知為不實之事項，而填製會計憑證或記入帳冊。
二、故意使應保存之會計憑證、會計帳簿報表滅失毀損。
三、偽造或變造會計憑證、會計帳簿報表內容或毀損其頁數。
四、故意遺漏會計事項不為記錄，致使財務報表發生不實之結果
    。
五、其他利用不正當方法，致使會計事項或財務報表發生不實之
    結果。
中華民國刑法第216條
行使第210條至第215條之文書者，依偽造、變造文書或登載不實
事項或使登載不實事項之規定處斷。
中華民國刑法第210條
偽造、變造私文書，足以生損害於公眾或他人者，處5年以下有
期徒刑。
中華民國刑法第339條
意圖為自己或第三人不法之所有，以詐術使人將本人或第三人之
物交付者，處5年以下有期徒刑、拘役或科或併科1千元以下罰金
。
以前項方法得財產上不法之利益或使第三人得之者，亦同。
前二項之未遂犯罰之。
附表
┌──┬───────────────────┬───────┐
│編號│偽造、變造及登載不實之文書名稱        │偽造印文之數量│
├──┼───────────────────┼───────┤
│(一)  │偽造「文富公司」名義之不動產買賣契約書│「文富公司」印│
│    │（內容載記：「文富公司與點燈公司議定買│文共貳枚；「謝│
│    │賣臺北市○○區○○街37號8樓、8樓之1， │有志」印文共拾│
│    │買賣總價款5764萬6000元」）            │肆枚。        │
├──┼───────────────────┼───────┤
│(二)  │變造臺灣銀行帳戶000000000009號劉文軒之│無            │
│    │帳戶存摺內頁明細（存摺封面為真正，惟其│              │
│    │內容不實記載：94年1月7日至95年8月7日之│              │
│    │交易明細，於95年8月7日存款餘額為41萬86│              │
│    │51元）                                │              │
├──┼───────────────────┼───────┤
│(三)  │1.點燈公司94年1月1日至12月31日損益表（│無            │
│    │  內容記載：營業收入淨額合計6918萬3782│              │
│    │  ；營業成本合計508萬5080，毛利率26.5 │              │
│    │  ％；營業費用總額1279萬9000，費用率18│              │
│    │  .5％；營業利益（或損失）553萬4702， │              │
│    │  營業利益率8％；本期損益553萬4702，純│              │
│    │  益率8％）                           │              │
│    │2.點燈公司95年1月1日至6月30日損益表（ │              │
│    │  內容記載：營業收入淨額合計4660萬1731│              │
│    │  ；營業成本合計119萬3043，毛利率25.6 │              │
│    │  ％；營業費用總額843萬4913，費用率18.│              │
│    │  1％；營業利益（或損失）349萬5130，營│              │
│    │  業利益率7.5％；本期損益349萬5130，純│              │
│    │  益率7.5％）                         │              │
├──┼───────────────────┼───────┤
│(四)  │1.點燈公司94年1月1日至12月31日資產負債│無            │
│    │  表（內容記載：…本期損益553萬4702； │              │
│    │  資產類總額1058萬8144；負債及業主權益│              │
│    │  總額1058萬8144）                    │              │
│    │2.點燈公司95年1月1日至6月30日資產負債 │              │
│    │  表（內容記載：…辭期損益349萬5130； │              │
│    │  資產類總額854萬8572；負債及業主權益 │              │
│    │  總額854萬8572）                     │              │
└──┴───────────────────┴───────┘